臺灣新北地方法院刑事判決
110年度金訴字第675號
公  訴  人  臺灣新北地方檢察署檢察官
被      告  楊凱丞



上列被告因違反洗錢防制法等案件，經檢察官提起公訴（110年
度偵字第11904、28425、30132號），本院裁定改行簡式審判程
序，判決如下：
    主  文
楊凱丞犯如附表二主文欄所示之罪，各處如附表二主文欄所示之
刑及沒收。應執行有期徒刑壹年肆月。
    事  實
一、楊凱丞於民國109年10月間某日起，加入由黃博彥（所涉共
    同詐欺取財部分，由本院另行審結）與真實姓名年籍不詳，
    綽號各為「麥拉倫」、「法拉驢」、「扛的住」、「夢夢」
    等人所組成3人以上，以實施詐術為手段，具有持續性、牟
    利性之有結構性詐欺犯罪組織，擔任負責提領詐欺款項之車
    手角色，其與該等詐欺組織成員共同意圖為自己不法之所有
    ，基於3人以上共同詐欺取財及洗錢之犯意聯絡，先由不詳
    詐欺集團成員，於附表一所示詐欺時間，以附表一所示方式
    施行詐術，致附表一所示被害人陷於錯誤，於附表一所示匯
    款時間將款項匯至附表一所示金融機構帳戶內，再由楊凱丞
    提領附表一提領金額欄所示款項後，交予黃博彥轉交予上游
    集團成員，楊凱丞並因此取得提領金額1％之報酬。嗣經郭香
    瑩、林華玲發覺受騙，報警處理，員警調取提款機監視器畫
    面後，始循線查悉上情。
二、案經沈哲賢訴由新北市政府警察局板橋分局，林華玲訴由臺
    北市政府警察局士林分局移送臺灣新北地方檢察署檢察官偵
    查起訴。
    理  由
壹、程序部分：
    按除被告所犯為死刑、無期徒刑、最輕本刑為3年以上有期
    徒刑之罪或高等法院管轄第一審案件者外，於刑事訴訟法第
    273條第1項程序進行中，被告先就被訴事實為有罪之陳述時
    ，審判長得告知被告簡式審判程序之旨，並聽取當事人、代
    理人、辯護人及輔佐人之意見後，裁定進行簡式審判程序；
    除簡式審判程序及簡易程序案件外，第一審應行合議審判，
    刑事訴訟法第273條之1第1項、第284條之1分別定有明文。
    查本件被告楊凱丞所犯係死刑、無期徒刑、最輕本刑為3年
    以上有期徒刑或高等法院管轄第一審案件以外之罪，並就被
    訴事實為有罪之陳述，本院合議庭依前揭規定，經評議結果
    ，裁定改由受命法官獨任行簡式審判程序，合先敘明。
貳、實體部分：
一、上揭事實，業據被告於本院準備及審理時坦承不諱（本院金
    訴字卷第76、82頁），核與證人即同案被告黃博彥於警詢、
    偵訊時，證人即告訴人沈哲賢、林華玲，證人即被害人郭香
    瑩於警詢時證述之情節相符（偵字第11904號卷第11至15頁
    ，偵字第28425號卷第46至51、101至102、167至169頁，偵
    字第30132號卷第8至11、29至35頁），並有郵局帳號000000
    00000000號、玉山商業銀行帳號0000000000000號、彰化商
    業銀行帳號00000000000000號、華南商業銀行帳號00000000
    0000號、台新商業銀行帳號00000000000000號等各帳戶之基
    本資料與交易明細表、上開各告訴人與被害人之匯款明細資
    料及監視器錄影畫面翻拍照片等件在卷可稽（偵字第11904
    號卷第21至23、35至37頁，偵字第28425號卷第111至112、1
    15至117、120至123、126、133至137頁，偵字第30132號卷
    第61頁），足認被告之自白與事實相符，本件事證明確，被
    告上開犯行堪以認定，應依法論科。
二、論罪科刑：
　　㈠核被告就附表一所為，均係犯刑法第339條之4第1項第2款
      之三人以上共同詐欺取財罪及洗錢防制法第2條第2款、第
      14條第1項之洗錢罪。被告就附表一所示3次加重詐欺取財
      及洗錢犯行，與本案詐欺集團成員間，具有犯意聯絡及行
      為分擔，各應論以共同正犯。又被告於附表一編號1、3所
      示之時間、地點，分別先後持金融卡接續提領各別被害人
      所匯入之款項，均係於密接之時間、地點實行，且侵害相
      同被害人之財產法益，是其分別所為各次提款行為彼此間
      之獨立性極為薄弱，依一般社會健全觀念，難以強行分離
      ，顯係基於單一犯意接續所為，均應為接續犯而各僅論以
      一罪。被告如附表一所示3次犯行，均係以一行為同時觸
      犯三人以上共同詐欺取財罪及洗錢罪，為想像競合犯，均
      應依刑法第55條規定，各從一重之三人以上共同詐欺取財
      罪處斷。再被告所為上開3次三人以上共同詐欺取財犯行
      ，犯意各別，行為互殊，應予分論併罰。公訴意旨原就被
      告附表一編號1所為，贅論組織犯罪防制條例第3條第1項
      後段之參與犯罪組織罪，容有誤會，惟經檢察官當庭更正
      起訴法條，故本院自得審理且無庸依刑事訴訟法第300條
      規定變更起訴法條，附此敘明。
　　㈡按犯洗錢防制法第14條、第15條之罪，在偵查或審判中自
      白者，減輕其刑，洗錢防制法第16條第2項定有明文。次
      按想像競合犯之處斷刑，本質上係「刑之合併」。其所謂
      從一重處斷，乃將想像競合犯組成之評價上數罪，合併為
      科刑一罪，其所對應之刑罰，亦合併其評價上數罪之數法
      定刑，而為一個處斷刑。易言之，想像競合犯侵害數法益
      者皆成立犯罪，論罪時必須輕、重罪併舉論述，同時宣告
      所犯各罪名，包括各罪有無加重、減免其刑之情形，亦應
      說明論列，量刑時併衡酌輕罪部分量刑事由，評價始為充
      足，然後依刑法第55條前段規定「從一重處斷」，非謂對
      於其餘各罪可置而不論。因此，法院決定處斷刑時，雖以
      其中最重罪名之法定刑，做為裁量之準據，惟於裁量其輕
      重時，仍應將輕罪合併評價在內（最高法院108年度台上
      字第4405號、第4408號判決意旨可參）。被告就上開3次
      洗錢犯行於本院審理時均坦承不諱，依上開規定，原應依
      法減輕其刑，然被告所犯洗錢罪係屬想像競合犯其中之輕
      罪，依上開說明，爰由本院於後述依刑法第57條量刑時一
      併衡酌該部分減輕其刑事由，併此敘明。
　　㈢爰以行為人之責任為基礎，審酌被告正值青年，不思以正
      途賺取所需，竟貪圖可輕鬆得手之不法利益，而加入詐欺
      集團，無視政府一再宣示掃蕩詐欺集團之決心，造成被害
      人財產損失，嚴重危害社會治安及財產交易安全，所為實
      值非難；惟念被告係擔任車手角色，負責提領詐騙款項，
      並非犯罪主導者，且犯後坦認犯行，堪認確有悔意，再考
      量其就所犯洗錢犯行部分尚符合洗錢防制法第16條第2項
      減刑要件，兼衡被告犯罪之動機、目的、手段與所生損害
      ，暨其智識程度、家庭經濟生活狀況及迄均未與各被害人
      達成和解賠償損害等一切情狀，分別量處如附表二主文欄
      所示之刑，並定其應執行刑如主文所示。
三、沒收部分：
　　㈠按犯罪所得，屬於犯罪行為人者，沒收之。但有特別規定
      者，依其規定；前2項之沒收，於全部或一部不能沒收或
      不宜執行沒收時，追徵其價額，刑法第38條之1第1項、第
      3項分別定有明文。又洗錢防制法第18條第1項固規定「犯
      第14條之罪，其所移轉、變更、掩飾、隱匿、收受、取得
      、持有、使用之財物或財產上利益，沒收之；犯第15條之
      罪，其所收受、持有、使用之財物或財產上利益，亦同」
      ，而採取義務沒收主義，只要合於前述規定，法院即應為
      相關沒收之諭知，然該洗錢行為之標的是否限於行為人所
      有者始得宣告沒收，法無明文，且實務上一向認為倘法條
      並未規定「不問屬於犯罪行為人與否均沒收」時，自仍以
      屬於被告所有者為限，始應予諭知沒收。另按共同實行犯
      罪行為之人，基於責任共同原則，固應就全部犯罪結果負
      其責任，但因其等組織分工及有無不法所得，未必盡同，
      特別是集團性或重大經濟、貪污犯罪，彼此間犯罪所得分
      配懸殊，其分配較少甚或未受分配之人，如仍應就全部犯
      罪所得負連帶沒收追繳之責，超過其個人所得之剝奪，無
      異代替其他參與者承擔刑罰，違反罪刑法定原則、個人責
      任原則以及罪責相當原則，且顯失公平，此與司法院院字
      第2024號解釋側重在填補損害而應負連帶返還之責任並不
      相同。故共同犯罪，其所得財物之追繳、沒收或追徵，應
      就各人所分得之數為之，亦即依各共犯實際犯罪利得分別
      宣告沒收。是有關共同正犯犯罪所得之沒收、追繳或追徵
      ，應改採就各人分受所得之數為沒收，追徵亦以其所費失
      者為限之見解。至於共同正犯各人有無犯罪所得，或其犯
      罪所得之多寡，應由事實審法院綜合卷證資料及調查所得
      認定之（最高法院105年度台上字第1911、1984號判決意
      旨參照）。
　　㈡經查，被告可自每筆提領款項中分得百分之一作為提領詐
      騙贓款之報酬，業據被告供承在卷（偵字第11904號卷第1
      0頁，偵字第28425號卷第25頁，本院金訴字卷第82頁），
      是就被告附表一所示3次犯行之犯罪所得，應依各該提領
      款項之百分之一計算之（又基於罪證有疑利歸被告之原則
      ，附表一編號1、2所示被害人遭詐騙匯款金額低於被告提
      領數額，即以較低者作為基數計算之，且計算後之小數點
      後數字無條件捨去），且該等款項均未據扣案，自應依刑
      法第38條之1第1項前段規定，諭知沒收，並依同條第3項
      規定，於全部或一部不能沒收或不宜執行沒收時，追徵其
      價額。至被告上開3次犯行所提領之贓款，已交由同案被
      告黃博彥轉交詐欺集團上游成員，被告並無事實上之處分
      權，揆諸前開說明，自無從依洗錢防制法第18條第1項前
      段規定諭知沒收，附此敘明。
據上論斷，應依刑事訴訟法第273條之1第1項、第299條第1項前
段，洗錢防制法第2條第2款、第14條第1項，刑法第11條前段、
第28條、第339條之4第1項第2款、第55條、第51條第5款、第38
條之1第1項前段、第3項，刑法施行法第1條之1第1項，判決如主
文。
本案經檢察官葉育宏提起公訴，檢察官邱稚宸到庭執行職務。　
中　　華　　民　　國　　111 　年　　2 　　月　  14　　日
                  刑事第四庭      法　官  陳佳妤
上列正本證明與原本無異。
如不服本判決，應於判決送達後20日內敘明上訴理由，向本院提
出上訴狀 (應附繕本) ，上訴於臺灣高等法院。其未敘述上訴理
由者，應於上訴期間屆滿後20日內向本院補提理由書「切勿逕送
上級法院」。
                                  書記官  王若安
中　　華　　民　　國　　111 　年　　2 　　月　　14　　日
【附表一】
編號 被害人 詐騙手法 詐騙時間 受款帳戶 匯款時間 匯款金額 (新臺幣) 提領車手、收水手 提領地點 提領時間 提領金額 (新臺幣) 1 郭香瑩(未提告) 購物設定錯誤，需至ATM操作解除。  109年10月23日18時許  郵局帳號00000000000000號帳戶(李有維名下) ①109年10月23日19時41分許 ②同日19時42分許 ③同日19時45分許 ④同日19時47分許 ⑤同日19時49分許 （起訴書均誤載為18時） ①49,985元 ②49,985元 ③10,510元 ④5,601元 ⑤4,901元 共120,982元；楊凱丞報酬為1％=1,209元（計算式：120,982X1%=1,209） 楊凱丞提領後交予黃博彥再轉交「夢夢」 新北市○○區○○○路0段000號（板橋南雅郵局） ①109年10月23日19時46分許 ②109年10月23日19時48分許 ①6萬元 ②59,000元 　         新北市○○區○○○路0號（全家便利商店新雅店） ①109年10月23日19時56分許 ②109年10月23日19時57分許 ①1萬元 ②1,000元 （扣除手續費）　 2 沈哲賢（提告） 購買遊戲設定錯誤，需至ATM操作解除。 109年10月23日19時許 同上 109年10月23日20時39分許 19,985元（扣除手續費）； 楊凱丞報酬為1％=199元（計算式：19,985X1%=199) 楊凱丞提領後交予黃博彥再轉交「夢夢」            新北市○○區○○○路00○0號（統一超商雅東店） 109年10月23日20時41分許 2萬元 （扣除手續費） 3 林華玲（提告） 購物設定錯誤，需至ATM操作解除。 109年10月25日12時15分許 玉山商業銀行帳號0000000000000號帳戶(謝淑如名下) 109年10月25日17時18分許（起訴書誤載為18時18分） 18,985元 　 楊凱丞提領後交予黃博彥再轉交「夢夢」 新北市○○區○○路000號B1（家樂福北大店） 　 ①109年10月25日17時16分許 ②109年10月25日17時18分許 ③109年10月25日17時24分許　 ①17,000元 ②33,000元 ③19,000元 （扣除手續費）　         新北市○○區○○路000號（統一超商成雅門市） 109年10月25日17時31分許 18,000元 （扣除手續費）     彰化商業銀行帳號00000000000000號帳戶（沈聚盈名下），再由沈聚盈於同日17時3分許轉匯17,120元至謝淑如上開玉山銀行帳戶，及於同日17時7分許提領3,000元後轉存2,985元、於同日17時23分許提領9,000元後轉存8,985元至其下列華南商業銀行帳戶 ①109年10月25日17時許 ②109年10月25日17時20分許  ①20,985元 ②8,985元  楊凱丞報酬為1％＝870元（計算式：17,000+33,000+19,000+18,000=87,000，87000X1%=870） 備註：起訴書附表編號3所載林華玲匯款金額33,000元、9,000元、9,071元為左述經沈聚盈、許羽萱轉匯之數額。       華南商業銀行帳號000000000000號帳戶（沈聚盈名下），再由沈聚盈於同日17時16分許轉匯33,000元（即含上述其於17時7分許轉存之2,985元）、同日17時26分許轉帳9,000元（即含上述其於17時23分許轉存之8,985元）至謝淑如之玉山銀行帳戶 109年10月25日17時9分許 29,985元         台新商業銀行帳號0000000000000號帳戶（許羽萱名下），再由許羽萱於同日17時28分許轉匯9,071元至上開謝淑如之玉山銀行帳戶 109年10月25日17時25分許 12,000元     
【附表二】　　　　　　　　　　　　　　　　　　　　　　　
編號 事實 主文 1 如附表一編號1 楊凱丞犯三人以上共同詐欺取財罪，處有期徒刑壹年貳月。未扣案之犯罪所得新臺幣壹仟貳佰零玖元沒收，於全部或一部不能沒收或不宜執行沒收時，追徵其價額。 2 如附表一編號2 楊凱丞犯三人以上共同詐欺取財罪，處有期徒刑壹年壹月。未扣案之犯罪所得新臺幣壹佰玖拾玖元沒收，於全部或一部不能沒收或不宜執行沒收時，追徵其價額。 3 如附表一編號3 楊凱丞犯三人以上共同詐欺取財罪，處有期徒刑壹年貳月。未扣案之犯罪所得新臺幣捌佰柒拾元沒收，於全部或一部不能沒收或不宜執行沒收時，追徵其價額。 
附錄本案論罪科刑法條全文：
洗錢防制法第2條
本法所稱洗錢，指下列行為：
一、意圖掩飾或隱匿特定犯罪所得來源，或使他人逃避刑事追訴
    ，而移轉或變更特定犯罪所得。
二、掩飾或隱匿特定犯罪所得之本質、來源、去向、所在、所有
    權、處分權或其他權益者。
三、收受、持有或使用他人之特定犯罪所得。
洗錢防制法第14條
有第2條各款所列洗錢行為者，處7年以下有期徒刑，併科新臺幣
5百萬元以下罰金。
前項之未遂犯罰之。
前2項情形，不得科以超過其特定犯罪所定最重本刑之刑。
中華民國刑法第339條之4
犯第339條詐欺罪而有下列情形之一者，處1年以上7年以下有期
徒刑，得併科新臺幣1百萬元以下罰金：
一、冒用政府機關或公務員名義犯之。
二、三人以上共同犯之。
三、以廣播電視、電子通訊、網際網路或其他媒體等傳播工具，
    對公眾散布而犯之。
前項之未遂犯罰之。